【裁判字號】    95,簡上,69
【裁判日期】    950410
【裁判案由】    確認本票債權不存在
【裁判全文】
臺灣桃園地方法院民事判決               89年度訴字第476號
原      告  蔡佳棋
訴訟代理人  李美理
            陳鄭權律師
上列一人
複代理人    丁俊和律師
被      告  韓文治    住桃園縣.
訴訟代理人  吳武川律師
複代理人    上官涵怡  住桃園縣.
上列當事人間請求損害賠償事件，係原告於本院88年度交易字第
407 號過失傷害刑事案件提起附帶民事訴訟（88年度交附民字第
117 號），經本院刑事庭於民國89年2 月29日裁定移送前來，於
民國95年3 月20日言詞辯論終結，本院判決如下：
    主      文
被告應給付原告新臺幣伍拾玖萬仟壹佰肆拾玖元及自民國九十
一年十二月二十日起至清償日止，按週年利率百分之五計算之利
息。
原告其餘之訴駁回。
訴訟費用由被告負擔百分之二十二，餘由原告負擔。
本判決第一項於原告以新臺幣壹拾玖萬捌仟元供擔保後，得假執
行；但被告如以新臺幣伍拾玖萬仟壹佰肆拾玖元預供擔保，得
免為假執行。
原告其餘假執行之聲請駁回。
    事實及理由
甲、原告主張：(一)被告於民國88年7 月24日下午4 時45分許，駕
    駛車牌號碼LG—9069號自用小客車，沿桃園縣八德市○○街
    由八德市往桃園市方向行駛。按被告為駕駛人，本應注意車
    前狀況及兩車併行之間隔，並隨時採取必要之安全措拖，又
    依當時情形並無不能注意之情事，孰料被告竟疏未注意，而
    在未保持適當之間隔下即貿然超車，致撞及同向前方由原告
    騎乘之車號BYE —879 號機車，使原告因之人車倒地，致受
    有左側肱骨頭粉碎性骨折、左下肢擦挫傷等傷害。(二)按「因
    故意或過失，不法侵害他人之權利者，負損害賠償責任。」
    、「不法侵害他人之身體或健康者，對於被害人因此喪失或
    減少勞動能力，或增加生活上之需要時，負損害賠償責任。
    」、「不法侵害他人之身體、健康、名譽、信用、隱私、貞
    操，或不法侵害其他人格法益而情節重大者，被害人雖非財
    產上之損害，亦得請求賠償相當之金額。」民法第184 條第
    1 項前段、第193 條第1 項、第195 條第1 項前段分別定有
    明文。依上開規定，原告得請求被告賠償如下之損害：(1)醫
    療費用支出：新臺幣（下同）29,110元；(2)增加生活上支出
    ：原告於受傷術後，須復健治療，自88年8 月13日至88年
    10月18日，共復健51次，每次車資來或回一趟各需300 元，
    共支付交通費30,600元；看護費用：243,000 元。原告之
    外甥女於本件侵權行為發生不久前死於癌症，原告為防範未
    然，受傷之初即請領有護士執照之訴外人陳彥伶為全日性看
    護，自88年7 月24日起至同年月31日止支付看護費用42,000
    元，另自88年8 月1 日起至同年月29日止支付138,000 元，
    嗣後因病狀穩定，乃自88年8 月30日起至同年9 月30日止，
    聘請鄰居黃慧芬為看護，因此支出看護費48,000元，又原告
    因左側肱骨受傷，無法自行洗澡，而與黃慧芬約定，自88年
    10月1 日起至同年12月31日止，由黃慧芬為原告洗澡，報酬
    為15,000元，以上合計243,000 元；(3)減少勞動能力之損失
    ：按原告之傷勢符合勞工保險殘廢給付標準表分類第9 級殘
    廢，勞動能力減損53.83%。又原告於車禍當時雖未有工作，
    但依最高法院75年度台上字第1828號、72年度台上字第5018
    號判決意旨及原告所提出薪資單記載，亦可大致判斷原告於
    事故發生前之勞動能力應為25,700元。是以原告喪失勞動能
    力之程度計算，原告自本件侵權行為發生時即88年7 月24日
    起至91年7 月24日止3 年間受有因勞動能力減損所生之損害
    490,356 元（25,700×0.53×36＝490,356）。 又自91年7
    月25日起至原告年滿60歲退休為止（即122 年11月27日），
    計約31年，扣除中間利息後，被告應賠償原告勞動能力減損
    所受損害3,011,014 元（25,700×0.53×12×18.4214 ＝
    3,011,014 ，元以下捨去）。綜上，被告應賠償原告勞動能
    力減損之損害3,501,370 元。(4)精神慰撫金：原告受有左側
    肱骨粉碎性骨折等傷害，因此置換人工關節，迄今不能恢復
    原狀，身心遭受重大打擊，為此請求被告賠償700,000 元之
    慰撫金。(5)以上合計原告得請求賠償之金額為4,504,080 元
    。(三)又本件侵權行為之發生時，原告雖違反道路交通安全規
    則騎乘機車附載超過1 人，但本件侵權行為之發生，係因被
    告超車時未保持適當之間隔，而擦撞原告所騎乘之機車所致
    ，而非原告因附載超過致重心不穩而倒地，是被告主張原告
    於本件損害之發生與有過失乙節，並非可採；退步言，縱認
    原告確實與有過失，則原告應負擔之過失比例至多為30% ，
    是縱以此計算應減少被告賠償之金額，被告仍應賠償原告
    3,152,856 元（4,504,080 ×70% ＝3,152,856）， 扣除原
    告已受領之強制汽車責任保險給付459,460 元，被告尚應賠
    償原告2,693,396 元（3,152,856 －459,460 ＝2,693,396
    ）等語，並聲明：被告應給付原告2,693,396 元，及自91年
    12 月19 日準備理由(一)狀繕本送達被告之翌日起至清償日止
    ，按週年利率5%計算之利息；願供擔保，請准宣告假執行。
乙、被告則以：(一)原告在本件事故發生時係騎乘機車附載2 人，
    才因重心不穩而倒地，原告顯有違反道路交通管理處罰條例
    第76條第1 項第1 款之規定，是縱使被告對車禍之發生應負
    責，亦因原告與有過失，而依民法第217 條第1 項規定，損
    害之發生，被害人與有過失，法院得減輕應損害賠償額。(二)
    原告請求損害賠償之項目及數額有諸多不實：(1)醫療費用部
    分：依全民健康保險法第82條關於保險人之代位權之規定：
    「保險對象因汽車交通事故，經本保險提供醫療給付者，本
    保險之保險人，得向強制汽車責任保險之保險人代位請求該
    項給付。」因此，原告並不得向被告請求賠償其支出之醫療
    費用。(2)交通費部分：原告受傷之部位為左肩，並未傷及腳
    部，故不以乘坐計程車為必需，交通費不應以計程車費計算
    。況原告所計入之交通費，亦非為其所受之肩關節傷害必需
    之費用。(3)看護費用部分：依常理言，病人需請看護之情況
    多是傷勢嚴重者，惟原告僅傷及左肩，其傷勢未達必須請看
    護之程度。再者，法律亦未規定洗澡時須請看護，是原告請
    求之看護費用顯非必要費用。(4)減少勞動能力部分：原告在
    車禍發生時，根本未有工作，自不能向被告請求賠償其未能
    工作之損失，至於原告所提出之薪資單及任職契約書，被告
    否認其真正。又財團法人長庚紀念醫院林口分院雖於91年10
    月7 日以（91）長庚院法字第0840號函覆略以：原告於90年
    11月26日至本院就診時，仍有左肩關節活動受限，依其病情
    ，應符合勞工保險殘廢給付標準表第96項規定，即一上肢遺
    存假關節者等語，惟該函係以原告於90年11月26日就診時之
    病情為判斷，且同院亦於92年8 月13日函覆略以：原告病情
    有無復原可能，難以判斷等語，是原告主張其傷勢不能復原
    乙節，應非可採；況國軍桃園總醫院已經於89年11月27日以
    濟品（五）字第3627號函覆原告病情不符殘等條件等語，該
    院於94年11月7 日亦僅函覆略以：原告之肩關節功能喪失約
    54.46 ﹪等語，自不能認為其勞動能力亦有同一程度之喪失
    (5)精神慰撫金部分：原告之請求過高等語作為抗辯，並聲明
    ：原告之訴及假執行之聲請均駁回；如受不利之判決，願供
    擔保請准免為假執行。
丙、得心證之理由：
  一、按訴狀送達後，原告不得將原訴變更或追加他訴，但擴張
      或減縮應受判決事項之聲明者，不在此限，此觀諸民事訴
      訟法第255 條第1 項第3 款規定甚明。經查原告起訴時主
      張其陳述欄(一)之事實，請求被告賠償1,499,756 元，嗣於
      89年9 月27日具狀請求被告賠償2,810,296 元（見本院卷
      一第27頁），又於91年12月19日具狀陳明僅請求被告賠償
      2,693,396 元（見本院卷二第33頁）。核原告所為係分屬
      擴張及減縮應受判決事項之聲明，依首揭規定，應予准許
      ，合先敘明。
  二、原告主張如其陳述欄(一)之事實，為被告所不爭執，堪信為
      真實。按「因故意或過失，不法侵害他人之權利者，負損
      害賠償責任。」、「不法侵害他人之身體或健康者，對於
      被害人因此喪失或減少勞動能力，或增加生活上之需要時
      ，負損害賠償責任。」、「不法侵害他人之身體、健康、
      名譽、信用、隱私、貞操，或不法侵害其他人格法益而情
      節重大者，被害人雖非財產上之損害，亦得請求賠償相當
      之金額。」民法第184 條第1 項前段、第193 條第1 項、
      第195 條第1 項前段分別定有明文。查被告為汽車駕駛人
      ，其於駕駛車輛超越原告騎乘之機車時，本應依道路交通
      安全規則第101 條之規定，與前車保持半公尺以上之間隔
      超過，行至安全距離後，再顯示右方向燈駛入原行路線，
      惟被告卻違反上開規定，在未保持安全之間隔下，貿然超
      車，撞及原告所騎乘之機車，致原告受有左側肱骨粉碎性
      骨折等傷害，則原告主張被告因過失不法侵害其身體，應
      負損害賠償責任乙節，應為可採。本院茲審究原告得請求
      被告賠償之項目及金額如下：
    (一)醫療費用：原告主張其支出醫療費用，其中自付負擔額部
      分為29,110元乙節，雖提出醫療費用明細表2 紙、住院收
      據聯1 紙及收費單2 紙為證。惟查上開2 紙收費單所載費
      用分別為1,000 元及70元，其收費項目均為「證明書」（
      見刑事附帶民事卷宗第16頁），自不能認為係醫療費用而
      請求被告賠償；次依上開明細表及收據聯之記載（見刑事
      附帶民事卷宗第15頁、第16頁），原告自付負擔額分別為
      1,700 元、11,725元及5,545 元，其餘均係健保給付，依
      全民健康保險法第82條之規定，原告已不得再為請求，是
      原告得請求被告賠償之醫療費用應為18,970元（1,700 ＋
      11,725＋5,545＝18,970）。
    (二)增加生活上之需要：
    1.原告主張其為進行復健支出計程車費30,600元乙節，業據
      提出復健日期表及收據為證，又國軍桃園總醫院於89年11
      月27日以濟品（五）字第3627號函覆本院略以目前原告術
      後傷口癒合良好，目前予以復健治療中等語（見本院卷一
      第79頁），足見原告於手術後確有復健之必要；又原告雖
      非足部受傷，且前往醫院復健，亦非無公車為交通工具，
      但原告既受有左側肱骨骨折之傷害，且其於88年7 月31日
      始術後出院，又在復健中，則其左手自不能施力，必須全
      依賴右手，而公車有時難免人多擁擠，若勉強搭乘，則傷
      口或可能遭受碰撞而不利於治療及復健，是自不能因另有
      公車為交通工具，即謂原告無搭乘計程車之必要，準此原
      告主張其為復健治療而有搭乘計程車來回醫院之必要乙節
      ，應為可採；另證人林武通於本院90年7 月9 日言詞辯論
      期日到場證稱略以：89年8 月間蔡淑儀的妹妹（指原告）
      手受傷，他都在早上打電話或另以預約方式叫我去在他們
      ，每一次300 元，計程車費收據是我開的等語，準此，原
      告主張其支出上開計程車費乙節，亦為可採，又原告既係
      因受有上開傷害必須進行復健而搭乘計程車來回醫院，則
      該費用應認係因其身體受侵害而增加生活上之需要，則原
      告請求被告賠償該金錢，於法有據。
    2.看護費用：原告主張其受傷後有請看護之必要，係以其外
      甥女於本件事故發生不久前死於癌症，為防範未然，乃請
      看護等語，惟查原告所受傷害係左側肱骨頭粉碎性骨折、
      左下肢擦挫傷，並無生命危險，與其外甥女罹患癌症者不
      同，是原告主張其為防範未然（免於意外死亡）而有聘請
      看護之必要，尚難遽採；此外原告並未另舉證證明有何聘
      請看護之必要，且原告主張其支出看護費用乙節，雖提出
      收據為證，惟該等文書係私文書，被告已否認其真正，原
      告並未舉證證明該等文書為真正，則該等文書自不具形式
      之證據力，不能作為認定原告上開主張之證據，是原告主
      張其支出上開看護費用乙節，已難採信；又依原告之主張
      ，其所支出88年7 月24日起至同年月31日止8 日之看護費
      竟達42,000元，換算每日費用為5,250 元（42,000÷8 ＝
      5,250）， 另自88年8 月1 日起至同年月29日止又支出
      138,000 元，換算每日費用約4,759 元（138,000 ÷29＝
      4,769 ，元下四捨五入，下同），以其僅受有左側肱骨頭
      粉碎性骨折及左下肢擦挫傷等傷害，而竟支出上開高額之
      看護費，亦屬違反一般經驗，實難採信；至原告主張其與
      訴外人黃慧芬約定以15,000元為對價由黃慧芬為原告洗澡
      乙節，原告亦未舉證證明，自亦不可採。準此，應認原告
      未證明其有增加上開生活之需要及支出上開費用，則原告
      請求被告賠償看護費部分，於法無據。
    (三)減少勞動能力之損害：
    1.原告主張其勞動能力減少53﹪乙節，為被告否認。經查：
      財團法人長庚紀念醫院林口分院雖於91年10月7 日以（
      91）長庚院法字第0840號函覆本院略以：原告於90年11月
      26日至本院就診時仍有左肩關節活動度受限，其病情評估
      ，應符合勞工保險殘廢給付標準表第96項規定即一上肢遺
      存假關節者等語（見本院卷二第4 頁），另依勞工保險殘
      廢給付標準表所載，如上開身體障害之狀態，其殘廢等級
      為第9 級，喪失勞動能力程度為53.83 ﹪。惟被害人因身
      體健康被侵害而喪失或減少勞動能力所受之損害，其金額
      應就被害人受侵害前之身體健康狀態、教育程度、專門技
      能、社會經驗等方面酌定之。而依勞工保險條例第53條規
      定，勞工保險殘廢給付標準表，乃係勞工向保險人請領殘
      廢補助費之標準，自不能不審酌被害人實際減少勞動能力
      之情形如何，而僅憑勞工保險殘廢給付標準表認定被害人
      減少勞動能力之程度。是原告依上開事證主張其勞動能力
      減少53﹪乙節，尚難遽採。另國軍桃園總醫院雖於90年4
      月17日以濟品（五）字第1073號函覆略以：依原告目前之
      病情，其左肩關節機能永久喪失等語（見本院卷一第123
      頁），惟該院另於94年11月7 日以醫樸字第0940003438號
      函覆略以：原告之肩關節功能約喪失54.46 ﹪等語（見本
      院卷二第183 頁、第184 頁），則原告主張其左肩關節功
      能全部喪失乙節，應非可採。又原告之左肩關節功能雖喪
      失54.46 ﹪，但因該功能喪失之程度是否致勞動能力減少
      及其減少之程度，仍應依實際情形認定之，尚難遽以原告
      之肩關節功能有如上程度之喪失即謂其勞動能力亦有相同
      程度之喪失。經查原告為高職畢業（見臺灣桃園地方法
      院檢察署88年度偵字第13358 號偵查卷宗第5 頁），於本
      件侵權行為發生前身體並無缺陷，且其於受傷後曾分別在
      華碩點腦股份有限公司（下稱華碩公司）產品包裝組、翔
      躍實業股份有限公司（下稱翔躍公司）及仕合化工原料有
      限公司（下稱仕合公司）等擔任行政作業或貼標籤等工作
      ，其於翔躍公司工作時，因手臂酸痛而無法連續工作等情
      ，有稅務電子閘門財產所得調件明細表及各該公司函覆本
      院之函件附卷可按（見本院卷二第173 頁至第179 頁、第
      227 頁至第228 頁、第244 頁至第245 頁、第251 頁）。
      本院斟酌原告之學歷、受傷前之身體狀況及受傷後之工作
      情狀等一切情事，認為原告因受有上開傷害致減少之勞動
      能力應為10﹪。
    2.次查民法第192 條第1 項規定，因勞動能力喪失或減少所
      受之損害，不以實際已發生者為限，即將來之收益，因勞
      動能力之喪失或減少而不能獲致者，被害人亦得請求賠償
      。而依本件原告之學歷及身體健康等情狀，其於本件侵權
      行為發生前並非無勞動能力者，自不得以其於受傷前無工
      作收入，遽謂其未因勞動能力之減少而受有損害。又原告
      於起訴時主張其於事故發生前曾有工作，且每月薪資收入
      為25,700元，並提出薪資單為證，於本院審理時，又提出
      碩苑教學中心契約書為證據（見刑事附帶民事卷宗第28頁
      、本院卷一第35頁至第37頁），上開文書均為私文書，且
      被告否認其為真正，原告雖未舉證證明上開文書為真正，
      致該等文書不具證據力，不能用以證明原告主張之上開事
      實為真實。惟按「當事人已證明受有損害而不能證明其數
      額或其證明有重大困難者，法院應審酌一切情況，依所得
      心證定其數額。」民事訴訟法第222 條第2 項定有明文。
      本件原告既不能證明其於本件侵權行為發生前曾有工作而
      有工作收入，則於本件審理上，要求原告主張、證明其將
      來若有工作時之每月工作收入數額，對其顯屬過苛，且不
      合訴訟經濟原則，自應由本院審酌一切情況定之。查被告
      於受傷後，於90年度雖無工作所得，但其於91年至93年間
      ，曾任職華碩公司等公司，且其任職於華碩公司及仕合公
      司時分別係受僱為契約工或臨時工，而其各該年度每月平
      均薪資已各達16,138元〔（138,552 ＋55,110）÷12＝
      16,138 〕 、23,968元〔（176,650 ＋30,970＋80,000）
      ÷12＝23,968〕及22,500元〔（192,000 ＋75,000）÷12
      ＝22,500〕。本原斟酌原告之學歷、身體狀況及其受傷後
      之工作情形、收入等一切狀況，認為原告若未受傷，其每
      月工作所得應可達25,700元，準此，應認原告因勞動能力
      之減少致每月受有減少2,570 元（25,700×10﹪＝2,570
      ）工作收入之損害，原告自得請求被告賠償。次查原告為
      62年11月27日生（見本院卷一第38頁），於本件侵權行為
      發生時，為25歲，另依勞動基準法第54條第1 項第1 款規
      定，勞工於年滿60歲時，雇主得強制其退休，是原告自其
      受有上開傷害時起至雇主得依法強制退休時止，尚能工作
      之期間約34年，依霍夫曼計算式扣除中間利息後，被告應
      一次賠償原告之金額為603,039 元（2,570 ×12×34×
      19.00000000 ＝603,039）。 準此，原告就此項請求之金
      額超過上開範圍部分，尚屬無據，不能准許。
    (四)精神慰撫金：原告因被告之侵權行為而受有左側肱骨粉碎
      性骨折等傷害，致須置換人工關節，且其肩關節功能減損
      54.46 ﹪等情，已如前述，是原告主張其受有精神上及肉
      體上之苦痛乙節，應為可採。另被告自認其為公務人員（
      見本院卷一第63頁）。本院斟酌本件被告所為侵權行為之
      態樣、原告所受傷害之情狀及被告之社會地位等一切狀況
      ，認為原告得請求之慰撫金以400,000 元為適當，逾此範
      圍之請求，實屬過高，不能准許。
    (五)綜上，原告得請求被告賠償之金額合計為1,052,609元（
      18,970＋30,600＋603,039＋400,000＝1,052,609）。
  三、次按損害之發生或擴大，被害人與有過失者，法院得減輕
      賠償金額或免除之，固為民法第217條第1項所明定。惟我
      國民事訴訟程序採辯論主義為事實審理之原則，是該當於
      與有過失之事實，原則上應由當事人提出，又依民事訴訟
      法第277條前段之規定，加害人主張被害人與有過失者，
      加害人應就該當之事實負證明責任。經查被告雖主張本件
      係因原告騎乘機車違反規定附載2 人，因重心不穩而倒地
      等語，惟查本件侵權行為之發生係因被告超車時未保持與
      同向前方由原告騎乘之機車適當之間距而擦撞原告所騎機
      車所致乙節，業據本院刑事庭及臺灣高等法院分別斟酌被
      告於上開刑事案件審理時之陳述、證人即當時處理本件事
      故之警員張仲選之證言，以及道路交通事故調查報告表及
      現場照片所示，與被告所駕駛之自小客車右後視鏡之刮痕
      、機車倒地位置及所留刮地痕等相符等一切事證認定在案
      ，有判決正本影本2 件附卷可按，是被告主張本件係因原
      告所騎機車重心不穩而倒地所致乙節，尚非可採；次外被
      告又未主張、證明原告有何該當與有過失之事實，是被告
      主張原告於本件損害之發生與有過失，應減輕其賠償金額
      乙節，於法無據。
  四、末按「保險人依本法規定所為之保險給付，視為被保險人
      損害賠償之一部分，被保險人受賠償請求時，得扣除之，
      強制汽車責任保險法第32條定有明文。經查原告於本件侵
      權行為發生後已經受領強制汽車責任保險人所為保險給付
      459,460 元等情，為原告自認，堪信為真實，依上開說明
      ，該保險給付金額應自被告應賠償之金額內扣除。是被告
      應賠償原告之金額為593,149 元（1,052,609 －459,460
      ＝593,149）。
  五、從而，原告依侵權行為之法律關係請求被告賠償593,149
      元，及自91年12月19日民事準備理由(一)狀繕本送達之翌日
      即91年12月20日起至清償日止按週年利率百分之五計算之
      利息為有理由，應予准許；逾此範圍之請求為無理由，應
      予駁回。
  六、兩造陳明願供擔保，聲請宣告假執行或免為假執行，經核
      原告勝訴部分，合於法律規定，爰分別酌定相當之擔保金
      額宣告之；原告其餘假執行之聲請，因訴之駁回而失所依
      據，不予准許。
丁、訴訟費用負擔之依據：民事訴訟法第79條。
中    華    民    國    95    年    4    月     10    日
                  民事第三庭  法  官  林望民
上列為正本係照原本作成
如對本判決上訴，須於判決送達後20日內向本院提出上訴狀
中    華    民    國    95    年    4    月     10    日
                              書記官  曾建中


司法院資訊處製作；財團法人民間司法改革基金會備份。
